臺灣高等法院高雄分院刑事判決　　　　 96年度上易字第931號
上　訴　人
即　被　告　乙○○
上列上訴人因違反毒品危害防制條例案件，不服臺灣高雄地方法
院96年度易更一字第3 號中華民國96年7 月17日第一審判決（起
訴案號：臺灣高雄地方法院檢察署95年度偵字第10192 號），提
起上訴，本院判決如下：
     主  文
原判決撤銷。
乙○○轉讓第四級毒品，處有期徒刑肆月，如易科罰金，以銀元
參佰元即新臺幣玖佰元折算壹日，減為有期徒刑貳月，如易科罰
金，以銀元參佰元即新臺幣玖佰元折算壹日。扣案之第四級毒品
Diazepam（安定）伍包（驗後毛重肆點陸公克）均沒收。
     事  實
一、乙○○明知毒品危害防制條例第2 條第2 項第4 款所列之第
    四級毒品Diazepam（安定），不得販賣或轉讓，竟基於轉讓
    第四級毒品Diazepam（安定）之犯意，於民國93年9 月1 日
    某時許，在其位於高雄縣鳳山市○○街38號1 樓住處，無償
    轉讓第四級毒品Diazepam（安定）5 小包（驗前毛重4.7 公
    克，驗後毛重4.6 公克）予甲○○。嗣為警於同日6 時25分
    許，在上址查獲並在甲○○所有之皮包內扣得上開Diazepam
    （安定）5 小包。
二、案經臺灣高雄地方法院檢察署檢察官偵查起訴。
     理  由
壹、證據能力部分：
一、按刑事訴訟法第159 條之2 規定，被告以外之人於檢察事務
    官、司法警察官或司法警察調查中所為之陳述，與審判中不
    符時，其先前之陳述具有較可信之特別情況，且為證明犯罪
    事實存否所必要者，得為證據。經查：證人甲○○於警詢時
    ，因當日係於凌晨經警查獲，可能想睡覺，說話雖不是很清
    楚，當時證人甲○○坐在旁邊打瞌睡，待問到證人甲○○時
    ，才把證人甲○○叫醒。然渠於製作警詢筆錄當時精神狀況
    正常，並無體力不支或睡著之情形，對於員警詢問內容皆了
    解其文義，並能確實回答。且本案毒品來源係證人甲○○自
    己說出來的等情，業據證人李長榮於原審93年度訴字第2565
    號違反毒品危害防制條例案件審理時證述綦詳（見94年3 月
    8 日審判筆錄）。另證人甲○○於警詢時，對於員警之問題
    ，均能立即反應，並無語意不清、說話模糊之情形，業經原
    審93年度訴字第2565號刑事案件審理時勘驗屬實（見原審93
    年度訴字第2565號卷第280 至286 頁）。足見證人甲○○於
    警詢時，並無精神渙散，亦無遭警違法取供等情甚明，應具
    有可信之特別情況；又甲○○證述其皮包內所扣得之Diazep
    am（安定）係被告所交付，係證明被告是否轉讓第四級毒品
    犯行之重要證據，為證明事實所必要，應有證據能力。
二、按被告以外之人於偵查中向檢察官所為陳述，除顯有不可信
    之情況者外，得為證據，刑事訴訟法第159 條之1 第2 項定
    有明文。偵查中對被告以外之人所為之偵查筆錄，或被告以
    外之人向檢察官所提之書面陳述，性質上均屬傳聞證據。惟
    現階段刑事訴訟法規定檢察官代表國家偵查犯罪、實施公訴
    ，依法其有訊問被告、證人及鑑定人之權，證人、鑑定人且
    須具結，而實務運作時，檢察官偵查中向被告以外之人所取
    得之陳述，原則上均能遵守法律規定，不致違法取供，其可
    信度極高。職是，被告以外之人前於偵查中已具結而為證述
    ，除反對該項供述得具有證據能力之一方，已釋明「顯有不
    可信之情況」之理由外，不宜即遽指該證人於偵查中之陳述
    不具證據能力。證人甲○○、吳明賢、陳民德、陳珮雯、黃
    大成、劉鴻偉於偵查中向檢察官所為之陳述，被告均未曾提
    及檢察官在偵查時有不法取供之情形，且未釋明上開供述有
    顯不可信之情況，依前述說明，渠等於偵查中之證言自具有
    證據能力。
三、按被告以外之人於審判外向法官所為之陳述，得為證據，刑
    事訴訟法第159 條之1 第1 項定有明文。本件證人甲○○、
    吳明賢、陳民德、陳珮雯、黃大成、劉鴻偉、李長榮於原審
    93年度訴字第2565號刑事案件審理時之證述，在任意陳述之
    信用性無疑之情況下，其證述依法均具有證據能力。
四、按被告以外之人於審判外之陳述，雖不符刑事訴訟法第159
    條之1 至第159 條之4 之規定，而經當事人於審判程序同意
    作為證據，法院審酌該言詞陳述或書面陳述作成時之情況，
    認為適當者，亦得為證據；另當事人或辯護人於法院調查證
    據時，知有第159 條第1 項不得為證據之情形，而未於言詞
    辯論終結前聲明異議者，視為有前項之同意，刑事訴訟法第
    159 條第1 項、第159 條之5 分別定有明文。本件檢察官、
    及被告於本院審判程序時，就原審判決所引用各項證據（含
    傳聞證據、非傳聞證據及符合法定傳聞法則例外之證據）之
    證據能力，均表示無意見（見本院卷第30-31 頁），於本院
    言詞辯論終結前，檢察官及被告對於卷附具有傳聞證據性質
    之證據，既均已知其情，均未聲明異議，本院認該具有傳聞
    證據性質之證據，並無任何違法取證之不適當情形，以之作
    為證據使用係屬適當，自得採為認定被告犯罪事實之證據。
貳、實體部分：
一、訊據被告乙○○矢口否認有何轉讓第四級毒品犯行，辯稱：
    上開第四級毒品不是我轉讓給甲○○，該毒品是甲○○自己
    的，警察執行搜索當日自甲○○皮包內扣得之Diazepam（安
    定）並非伊轉讓予甲○○，伊於警詢時因擔心甲○○尚在假
    釋期間，被查獲毒品恐遭撤銷假釋，才坦承該5 包Diazepam
    （安定）是伊免費送給甲○○，又本件伊誤認扣案Diazepam
    （安定）為第三級毒品K 他命，依客體錯誤理論，應僅該當
    轉讓第三級毒品未遂罪或過失轉讓第四級毒品，又縱使認扣
    案Diaz epam （安定）係被告交予甲○○，被告僅係基於寄
    託收藏之意思，請甲○○將Diazepam（安定）收放於袋內，
    並無轉讓或贈與之意思云云，惟查：
  (一)上揭事實，業據被告於警詢中坦承不諱，並有自甲○○皮包
    內扣得之Diazepam（安定）5 包可資佐證，扣案Diazepam（
    安定）經鑑定後，驗前毛重4.7 公克，驗後毛重4.6 公克，
    呈西藥分析Diazepam陽性反應，有高雄醫學大學附設中和紀
    念醫院檢驗報告附卷可稽（見93年度偵字第17545 號卷第53
    頁）。被告嗣雖改稱：扣案Diazepam（安定）並非伊交給甲
    ○○，因警詢時，伊已經有兩天沒睡覺，警詢筆錄製作從早
    到晚，都沒有休息，警察有誘導，並非伊真意云云。然被告
    警詢之錄音帶經原審勘驗後，被告並無在誘導之情況下供出
    免費把毒品給甲○○之事實，有勘驗筆錄可證（見93年度訴
    字第2565號卷(一)第86頁），而警察於93年9 月1 日6 時25分
    許到被告住處執行搜索，至同日12時40分許製作警詢筆錄，
    同日亦有警詢筆錄可證（見95年度他字第2185號第35頁），
    並無被告所稱之疲勞訊問情形，被告所辯已難採信。又其辯
    稱：因甲○○事後恐嚇伊承擔所有刑責，警詢時只是怕甲○
    ○假釋被撤銷所以承認云云。然甲○○於93年9 月10日檢察
    官訊問時，已坦承有施用愷他命之事實，又觀之甲○○警偵
    訊筆錄，均認皮包內之5 包毒品為愷他命，是以，甲○○既
    已坦承施用，豈有再要求被告承擔該5 包毒品刑責之必要，
    又若被告本係基於朋友情義，擔心甲○○因查獲持有毒品而
    遭撤銷假釋，則其供述毒品為其所有即可，何須另供述係伊
    免費交予甲○○，而使其自陷囹圄。被告此部份辯解，顯屬
    卸責之詞，不可採信。
  (二)證人甲○○於警詢時證稱：扣案Diazepam（安定）5 包係被
    告在警察到場搜索前請伊收放於袋中，寄放於伊處等語。嗣
    於本院審理時亦證述：於93年9 月1 日在警察局說被查扣之
    5 包毒品是乙○○寄放在我那裡的，是我當天迷迷糊糊，我
    印象中那5 包好像是乙○○的，印象中乙○○拿5 包給我，
    沒有向我收錢等語（見本院卷第74頁）。是扣案Diazepam（
    安定）究係被告轉讓或請託甲○○保管固有待認定，然扣案
    之Diazepam（安定）事實上之占有係由被告移轉予甲○○一
    節則無疑議。證人甲○○於93年9 月10日檢察官訊問時雖改
    稱：不知道皮包內之毒品何人所有等語（見93年度偵字第17
    545 號卷第22頁），另於原審93年度訴字第2565號案件審理
    時具結證稱：伊皮包內查獲之5 包毒品，不是在場除被告乙
    ○○以外其他人交付予伊等語（見93年度訴字第2565號卷(一)
    第172 頁）。嗣於本院審理時又改稱：我手提袋內的5 包Ｋ
    他命，是我前一天在搖頭店與朋友一起買的，我在警察局說
    扣案的5 包是被告在警察到之前給我的，在偵查中說不曉得
    誰給我的，在原審審理時說不是在場除乙○○以外的其他人
    給我的，是因當時回答時很緊張等語（見本院卷第72-73 頁
    ），證人甲○○事後翻異前詞，其可信度已亦有可疑。衡情
    ，本件證人甲○○於警詢、偵查時，均誤以為扣案之Diazep
    am（安定）為第三級毒品愷他命，而持有第三、四級毒品之
    行為，毒品危害防制條例並未定有刑罰，證人甲○○既於偵
    查中已坦承有施用第三級毒品愷他命之事實，則倘該毒品係
    伊所有，對其本身並無不利，衡情，應無難言之隱。詎其竟
    改概以「不知道」作陳述，顯有避重就輕而迴護被告之情形
    ，其嗣後證詞，尚難採為有利被告之認定。
  (三)又證人甲○○雖於警詢時證稱：伊所有之皮包內扣得之毒品
    係被告寄放云云。然倘實情確係如此，何以被告於警詢時捨
    此不為，竟明確供陳：毒品係伊免費給甲○○的等語。尤其
    當日查獲之毒品，分布於該址一樓、被告房間，數量均不少
    ，一樓查獲之毒品即在客廳桌上，當時被告在場，查獲時被
    告在睡覺，亦經甲○○於偵查中及本院審理時證述明確（見
    93年度偵字第17545 號卷第22頁、本院卷第74頁），被告既
    於其睡覺時，任由毒品放置於桌上，足見其對於所持有之毒
    品，並無刻意藏放之意，又豈有獨將驗前毛重僅有4.7 公克
    之Diazepam（安定）委請甲○○保管之必要，故扣案之5 包
    Diazepam（安定），確係被告轉讓予甲○○，應可認定。
  (四)另證人陳民德、吳明賢及陳佩雯於原審93年度訴字第2565號
    刑事案件審理中雖證稱：未曾看到有人動過證人甲○○所有
    之皮包，亦未看到任何人把愷他命放到甲○○皮包內云云（
    見原審93年度訴字第2565號審判筆錄），惟證人陳民德、吳
    明賢及陳佩雯等於該日審判期日，就渠等到達現場之先後順
    序、個人坐落位置及經警查獲之皮包位置等，證述皆有不一
    ，有該日審判筆錄及證人等繪畫之現場圖在卷足憑見原審卷
    一第240-245 頁）。且被告交付5 小包Diazepam（安定）予
    證人甲○○，所需時間甚為短暫，且屬其等2 人間之事，陳
    民德等人未必親眼目睹。是證人陳民德、吳明賢及陳佩雯上
    開所述，均不能作為甲○○未曾收受被告交付Diazepam（安
    定）5 包之有利證據。
  (五)綜上所述，被告轉讓第四級毒品Diazepam（安定）之事實，
    事證已臻明確，被告以前詞所辯，應係卸責之詞，不足採信
    ，其犯行堪以認定，應依法論科。
二、按行為後法律有變更者，適用行為時之法律，但行為後之法
    律有利於行為人者，適用最有利於行為人之法律，修正後刑
    法第2條第1項定有明文。再按本次法律變更，比較時應就罪
    刑有關之共犯、未遂犯、想像競合犯、牽連犯、連續犯、結
    合犯，以及累犯加重、自首減輕暨其他法定加減原因（如身
    分加減）與加減例等一切情形，綜其全部罪刑之結果而為比
    較（最高法院95年5月23日95年度第8次刑庭會議決議參照）
    。查本件被告行為後，有關論罪科刑所適用之刑法業於94年
    2月2日修正公布，95年7月1日起施行，而有下列變更，茲分
    述如下：
  (一)被告行為後刑法第33條關於罰金數額之規定，由銀元1 元以
    上，修正為新臺幣1 千元以上，以百元計算。其修正結果，
    上開各罪法定刑之罰金刑最高額部分數額雖與修正前相同，
    惟最低額部分則均已提高為新臺幣1 千元，經比較新、舊法
    之結果，應以被告行為時之舊法對其較為有利。
  (二)被告行為後，刑法第41條第1 項前段已有修正，被告行為時
    之刑法第41條第1 項前段規定：「犯最重本刑為5 年以下有
    期徒刑以下之刑之罪，而受6 個月以下有期徒刑或拘役之宣
    告，因身體、教育、職業、家庭之關係或其他正當事由，執
    行顯有困難者，得以1 元以上3 元以下折算1 日，易科罰金
    。」又行為人行為時之易科罰金折算標準，修正前罰金罰鍰
    提高標準條例第2 條前段（現已刪除）規定，就其原定數額
    提高為100 倍折算1 日，則本件行為人行為時之易科罰金折
    算標準，應以銀元300 元折算1 日，經折算為新臺幣後，應
    以新臺幣900 元折算為1 日。至於94年1 月7 日修正、95年
    7 月1 日公布施行之刑法第41條第1 項前段，則規定：「犯
    最重本刑為5 年以下有期徒刑以下之刑之罪，而受6 個月以
    下有期徒刑或拘役之宣告者，得以新臺幣1000元、2000元或
    3000元折算1 日，易科罰金」。比較修正施行前後之易科罰
    金折算標準，以95 年7月1 日施行前之規定，較有利於行為
    人，則應依刑法第2條 第1 項前段，適用修正前刑法第41條
    第1 項前段規定，定其折算標準。
  (三)綜上，依整體比較之結果，以適用行為時之舊法於被告較為
    有利，爰依刑法第2條第1項前段之規定，適用行為時即修正
    前之刑法規定予以論處。
三、按刑法上犯罪之故意，祇須對於犯罪事實有所認識，有意使
    其發生或其發生不違背其本意，仍予以實施為已足，不以行
    為人主觀之認識與客觀事實兩相一致為必要，故行為人主觀
    上欲犯某罪，事實上卻犯他罪時，依刑罰責任論之主觀主義
    ，首重行為人之主觀認識，應以行為人主觀犯意為其適用原
    則，必事實上所犯之他罪有利於行為人時，始例外依該他罪
    處斷。我國暫行新刑律第13條第3 項原亦有「犯罪之事實與
    犯人所知有異者，依下列處斷：所犯重於犯人所知或相等者
    ，從其所知；所犯輕於犯人所知者，從其所犯」之規定。嗣
    現行刑法時，以此為法理所當然，乃未予明定。此有最高法
    院92年度臺上字1263號判決意旨可資參照。本件被告主觀上
    誤認該甲○○皮包內5 包粉末係第三級毒品愷他命，而基於
    轉讓第三級毒品之犯意著手實施犯罪，客觀上所為者卻係轉
    讓第四級毒品之犯行，其所犯輕於其所知，自應從其所犯者
    論處。是核被告乙○○所為，係犯毒品危害防制條例第8 條
    第4 項之轉讓第四級毒品罪。又被告乙○○犯罪時間，在民
    國96年4 月24日以前，合於中華民國96年罪犯減刑條例所定
    減刑條件，應依法減其宣告刑二分之一。
四、原審對被告乙○○為有罪判決固非無見，惟：持有第四級毒
    品之行為，毒品危害防制條例並未定有刑罰，原判決理由認
    ：被告持有第四級毒品之低度行為為其轉讓之高度行為所吸
    收，毋庸另論，即有違誤。被告乙○○上訴否認犯罪，指摘
    原判決不當，雖無理由。然原判決既有前揭可議之處，自應
    由本院將原判決撤銷改判。爰審酌被告乙○○前有施用毒品
    前科，深知毒品危害社會及他人身心至深且鉅，竟仍將毒品
    轉讓予他人，惡性匪淺，犯後猶不知坦承犯行，難見悔意，
    然念其轉讓之毒品數量非鉅等一切情狀，量處如主文所示之
    刑，並依96年罪犯減條例所定減刑條件，依法減其宣告刑二
    分之一，及依修正前刑法第41條第1 項前段諭知易科罰金之
    折算標準。扣案第四級毒品Diazepam（安定），毒品危害防
    制條例雖無處罰單純持有第四級毒品之規定，惟Diazepam
    （安定）既屬第四級毒品，且依該條例之規定，凡製造、運
    輸、販賣、引誘他人吸用及轉讓第四級毒品者，均有處罰明
    文，足證本件扣案之第四級毒品Diazepam（安定），應屬違
    禁物甚明，應依刑法第38條第1 項第1 款之規定併與宣告沒
    收【扣案Diazepam（安定）雖係被告犯轉讓第四級毒品罪所
    用之物，然既已讓予甲○○，即非被告所有，不符合毒品危
    害防制條例第19條第1 項宣告沒收之要件，附此敘明。】
據上論結，應依刑事訴訟法第369條第1項前段、第364條、第299
條第1項前段，刑法第2條第1項前段、修正前刑法第41條第1項前
段，刑法第38條第1項第1款，修正前罰金罰鍰提高標準條例第2
條，中華民國96年罪犯減刑條例第2條第1項第3款、第7條，判決
如主文。
本案經檢察官王登榮到庭執行職務。
中　　華　　民　　國　　96　　年　　12　　月　　25　　日
                  刑事第八庭    審判長法  官  李炫德
                                      法  官  簡志瑩
                                      法  官  陳志銘
以上正本證明與原本無異。
不得上訴。
中　　華　　民　　國　　96　　年　　12　　月　　25　　日
　　　　　　　　　　　　　　　　　　　書記官  盧雅婷
附錄本判決論罪科刑法條：
毒品危害防制條例第8條第4項：
轉讓第四級毒品者，處1年以下有期徒刑，得併科新臺幣10萬元
以下罰金。
